【裁判字號】    88,訴,1133
【裁判日期】    900725
【裁判案由】    分割共有物
【裁判全文】
臺灣彰化地方法院民事判決  八十八年度訴字第一一三三號
    原      告  乙○○
    被      告  丙○○
                丁○○
    複代理人    甲○○
                戊○○
右當事人間分割共有物事件，本院判決如左：
    主    文
兩造共有坐落彰化縣芬園鄉○○段六三九地號、地目旱、面積０．０四五八公頃土地
應予以變賣，就其價金按附表所示兩造原應有部分比例分配之。
訴訟費用由兩造按附表所示原應有部分比例負擔。
    事      實
甲、原告方面：
一、聲明：（一）兩造共有坐落彰化縣芬園鄉○○段六三九地號、地目旱、面積○．
    ○四五八公頃土地（下稱系爭土地），准予原物分割。（二）訴訟費用由兩造按
    原應有部分比例分擔。
二、陳述：
（一）系爭土地為兩造所共有，地目雖為「旱」，但使用分區為都市計劃內之住宅區
      ，應有部分各如附表所載，兩造並未約定不分割之期限，系爭土地亦無因物之
      使用目的不能分割之情形，復無法依協議定分割之方法，原告自得請求分割共
      有物。
（二）被告丁○○雖抗辯原告已與訴外人陳文卿、陳世賢就系爭土地及同段六三五之
      三、六三五之一九地號三筆土地，與建商楊雲龍合建房屋時，相互交換使用云
      云，與事實不符，原告否認之，被告丁○○所提之合建契約、補充契約書、土
      地使用同意書等文書，均未經原告簽名或蓋章，至台中高分院八十五年度上字
      第七○九號判決理由確認原告應受該合建契約拘束云云，係出於推測之詞，對
      於本件並無拘束力。
（三）為顧及原告另一筆同段六三五之三地號土地分割後能合併使用，請依附圖二所
      示方案一之方式分割。
（四）被告丁○○另請求以變價分割系爭土地乙節，核與民法第八百二十四條第一款
      規定：「以原物分配於各共有人」之原則及最高法院五十一年台上字第二七一
      號判例稱：「共有物分割之方法，須先就原物分配，於原物分配有困難時，則
      予變賣，以價金分配於各共有人，而就原物分配時，如發見共有人中有不能按
      其應有部分受分配者，亦得以金錢補償之，並非定於變賣之一途。」之旨趣有
      違。因被告丁○○未經原告同意，竟先斬後奏，強行建屋於系爭土地，已有可
      議，而系爭土地以原物分割，並無任何困難，自不得遽採變價分割之方法，是
      被告丁○○之抗辯並無理由。
乙、被告方面：被告丙○○未於最後言詞辯論期日到場，惟據其以前到場之聲明陳述
    與被告丁○○之聲明陳述如左：
一、聲明：（一）原告之訴駁回。（二）訴訟費用由原告負擔。
二、陳述：
（一）被告丙○○部分：自認曾在土地使用權同意書上簽名，並稱原告當時的土地與
      其叔叔的土地對調，所以系爭土地原告已沒有分了，原告自己之土地已蓋房子
      了。
（二）被告丁○○部分：
  （１）按「共有物分割之方法，不能協議決定者，共有人始得請求法院判決分割，
        此觀民法第八百二十四條第一項、第二項之規定自明。」（最高法院七十六
        年台上第五八九號裁判參照）。原告前就系爭土地及同段六三五之三、六三
        五之一九地號三筆土地之應有部分，與建商楊雲龍合建房屋時，即與訴外人
        陳文卿、陳世賢相互交換使用，是原告就該三筆土地，已無任何權利，因而
        同意將該三筆土地之一切權益，交由訴外人陳文卿、陳世賢共同代為出面，
        於七十七年十一月十九日、同年月二十三日、七十八年一月四日、七十九年
        五月間，與被告丁○○、丙○○等人，訂立合建契約書、補充契約書、土地
        使用同意書及繼續履行契約同意書，由原告及被告丙○○提供彰化縣芬園鄉
        ○○段六三九地號土地，及由訴外人陳瓊耀等人提供同段六三九─一地號等
        共十四筆土地，供被告丁○○建築房屋，並約定完工後按建築規劃圖分配各
        人應得之房屋及土地位置，就此等合建契約之成立及其內容業經台灣高等法
        院台中分院於八十五年度上字第七○九號一案判決理由內確認原告應受前揭
        合建契約拘束在案，是足徵兩造間就系爭土地之分割方式業已於前揭合建契
        約中達成協議，故依法原告另行提起分割共有物之訴，即顯無理由。
  （２）其次，退萬步言，縱不論兩造於前揭合建契約內業就系爭土地分割方式達成
        協議，惟查，被告丁○○既已依前揭合建契約於系爭土地與其他十三筆土地
        上完成合建房屋之興建，則系爭土地以原告主張原物分割方式分配於兩造即
        顯有困難，且亦有礙系爭土地及其上建物之經濟效益，是本件若有分割之必
        要，亦應以變價分割方式分配於各共有人為妥。如不能變價分割，原告主張
        之方案其將分至有合法建照之建物內，並不適當，應將原告分在系爭土地之
        空地內。
    理      由
一、本件被告丙○○未於最後言詞辯論期日到場，核無民事訴訟法第三百八十六條各
    款所列情形，爰依原告之聲請，由其一造辯論而為判決。
二、原告主張系爭土地係兩造共有，各共有人之應有部分如附表所示，兩造就系爭土
    地並未有不分割之約定，依物之使用目的亦無不能分割之情形，業據原告提出土
    地登記簿謄本一份為證，並為被告所不爭執，堪信為真實。
三、按法院於確定判決理由中，就訴訟標的以外當事人所主張之重要爭點本於當事人
    辯論之結果已為判斷時，除有顯然違背法令，或當事人已提出新訴訟資料足以推
    翻原判斷之情形外，同一當事人就與該重要爭點有關所提起之他訴訟，不得再為
    相反之主張，法院亦不得作相反之判斷，以符民事訴訟法上之誠信原則（最高法
    院八十八年度台上字第二二三０號判決參照）。本件原告、被告丁○○及訴外人
    陳瓊耀、蘇和田、王泡等人，曾因履行契約事件涉訟，經本院八十四年度訴字第
    八二０號、台灣高等法院台中分院八十五年度上字第七○九號判決確定，其中原
    告與被告丁○○於該事件中爭執原告是否曾與被告丁○○訂立上述合建契約書、
    補充契約書、土地使用權同意書等情，經該確定判決認係首應審究之事實，並認
    定原告應受上述合建契約之拘束，有上述台灣高等法院台中分院八十五年度上字
    第七○九號判決在卷可稽，是就「原告是否應受上述合建契約拘束」之事項，顯
    係上述確定判決中「訴訟標的以外當事人所主張之重要爭點」，且已經該確定判
    決「本於當事人辯論之結果已為判斷」，本件原告雖仍主張未與被告丁○○訂立
    上述合建契約云云，但未提出新訴訟資料足以推翻原判斷之情形，依上述說明，
    於就該重要爭點有關所提起之本件訴訟，對於同一當事人即原告與被告丁○○間
    ，自不得再為相反之主張，法院亦不得作相反之判斷，先此敘明。
四、又按共有物除因物之使用目的不能分割或共有人間契約訂有不分割之期限者外，
    各共有人，得隨時請求分割共有物，再共有物分割之方法，共有人不能協議決定
    者，法院得因任何共有人之聲請，以原物分配或變價分配之，民法第八百二十三
    條第一項及八百二十四條第二項規定甚明。原告起訴請求分割系爭土地，但被告
    丁○○抗辯稱：原告就系爭土地已與訴外人陳文卿、陳世賢交換使用，並由訴外
    人陳文卿、陳世賢共同代為出面，與被告丁○○、丙○○等人，訂立合建契約書
    、補充契約書、土地使用同意書及繼續履行契約同意書，由原告及被告丙○○提
    供彰化縣芬園鄉○○段六三九地號土地，及由訴外人陳瓊耀等人提供同段六三九
    ─一地號等共十四筆土地，供被告丁○○建築房屋，並約定完工後按建築規劃圖
    分配各人應得之房屋及土地位置，兩造間就系爭土地之分割方式業已於前揭合建
    契約中達成協議等語，雖原告否認曾與被告丁○○訂立上述合建契約等情，但被
    告丁○○此部份主張曾訂立上述合建及房地分配契約之事實，業據提出上述合建
    契約書、補充契約書、土地使用同意書、繼續履行契約同意書、建築規劃圖、房
    地分配表等件為證，又兩造均應受前揭合建契約之拘束，為台灣高等法院台中分
    院八十五年度上字第七○九號一案確定判決於理由中所認定，原告已不得再為相
    反之主張，法院亦不得作相反之判斷，如前所述，堪認被告丁○○此部份主張為
    真正，但此僅足認定兩造係就合建之房屋建造完成後分配房屋之位置及數量達成
    協議，難認兩造間就系爭土地有達成分割之協議，是被告丁○○辯稱兩造間已有
    分割之協議等語，不能採信。
五、查系爭土地略成東西走向之梯形，目前如附圖一所示編號Ａ、Ｂ部分面積分別為
    ０．００六六公頃、０．００三四公頃，有被告丁○○所興建之二層鋼筋混凝土
    造樓房及其圍牆（門牌號碼為彰化縣芬園鄉○○路九七巷十二弄二六號），編號
    Ｃ、Ｄ部分面積分別為０．００三二公頃、０．００一六公頃，有被告丁○○所
    興建之二層鋼筋混凝土造樓房及其圍牆（門牌號碼為彰化縣芬園鄉○○路九七巷
    十二弄二四號，該房屋係跨越於系爭土地及相鄰之同段六三五之三地號土地，位
    於六三五之三地號土地部分之房屋面積未予測量），又上述二房屋西邊臨現況為
    該民族路九七巷十二弄道路，已據本院會同彰化地政事務所派員會同勘驗明確，
    製有勘驗筆錄、現場圖及如附圖一所示之土地複丈成果圖在卷可稽，並有彰化縣
    政府工務局使用執照附卷可按，又系爭土地與同段六三八、六三八之一、六三八
    之三、六三八之四、六三八之五、六三八之六、六三九之一、六三五之三、六三
    五之一九地號土地，係於八十三年間以一宗建築基地申請建築執照，並經核發，
    嗣建築完竣後，並據以申請使用執照在案，已據被告丁○○述明，並有上述建築
    規劃圖附卷可參，原告對此亦不爭執，此部份堪認屬實，依上述建築規劃圖所示
    ，所留設的計畫道路是位於系爭土地、同段六三九之一、六三五之三、六三八之
    一、六三五之四等地號土地上，是系爭土地上已有上述鋼筋混凝土造之二層樓房
    二棟（包括圍牆及法定空地）及現作通道使用之道路，且該道路係跨連於系爭土
    地與相鄰之同段六三九之一、六三五之三、六三八之一、六三五之四等地號土地
    上，而系爭土地面積為０．０四五八公頃，分割後兩造可分得面積最多分別為原
    告０．００六０公頃、被告丙○○０．００五一公頃、被告丁○○０．０三四七
    公頃，此據原告陳明，兩造既應受上述合建契約之拘束，如前所述，自不能置上
    述既有房屋及道路於不顧，原告主張依如附圖二所示之方案一分割，未慮及上述
    既有房屋，不能採取，又在扣除上述房屋之法定空地不得單獨分割之面積、及兩
    造各應分擔之道路用地面積後，原告與被告丙○○所能分得之土地，顯已不足單
    獨作為建築使用，且在上述既有房屋及道路之相關位置及其佔用面積之情形下，
    原告及被告丙○○分得土地亦難以作為其他用途，被告丁○○主張系爭土地原物
    分割顯有困難等情，堪予採納，本院認系爭土地以依變賣分配價金之變價分割方
    法為當，爰判決如主文第一項所示。
六、本件被告等與原告不能達成分割之協議，是被告之行為按當時之訴訟程度，應為
    主張或防衛權利所必要，爰命勝訴之原告負擔一部之訴訟費用。
七、結論：本件原告之訴為有理由，爰依民事訴訟法第三百八十五條第一項前段、第
    七十八條、第八十一條第二款、第八十五條第一項但書，判決如主文。
中      華      民      國    九十    年      七      月      二十五    日
                              臺灣彰化地方法院民事第二庭
~B法      官  余仕明
右為正本係照原本作成。
如對本判決上訴，應於判決送達後二十日內向本院提出上訴狀。
~B法院書記官  楊美芳
中      華      民      國    九十    年      七      月      二十五    日
~T32
~F0
    附  表：
┌──┬─────┬───────┐
│編號│共  有  人│應  有  部  分│
├──┼─────┼───────┤
│一  │丙○○    │九九分之一一  │
├──┼─────┼───────┤
│二  │乙○○    │九九分之一三  │
├──┼─────┼───────┤
│三  │丁○○    │九九分之七五  │
└──┴─────┴───────┘


司法院資訊處製作；財團法人民間司法改革基金會備份。
